臺灣臺中地方法院交通事件裁定　　　　100年度交聲字第633號
原處分機關　交通部公路總局臺中區監理所南投監理站
異　議　人
即受處分人　李昭儀
上列異議人即受處分人因違反道路交通管理處罰條例案件，對於
交通部公路總局臺中區監理所南投監理站於民國99年11月1日所
為之處分（投監四裁字第裁65-GE0000000號），聲明異議，經臺
灣南投地方法院裁定管轄錯誤（臺灣南投地方法院99年度審交聲
字第720號）移送本院，本院裁定如下：
    主      文
原處分撤銷。
李昭儀不罰。
    理      由
一、原處分機關略以：異議人即受處分人（下稱受處分人）李昭
    儀所有車牌號碼OE-0609號自用小客車車牌，於民國97年2月
    22日19時35分許，由案外人趙奕雄懸掛於其駕駛之車牌號碼
    NA-4282號自小客車上，行經臺中市○○○路與精誠8街口，
    為臺中市警察局交通隊直屬分隊員警當場攔停，以受處分人
    違反道路交通管理處罰條例第12條第1項第5款「號牌借供他
    車（NA-4282）使用」之違規，填掣中市警交字第GE0000000
    號舉發違反道路交通管理事件通知單予以舉發。受處分人於
    期限內到案申訴，原處分機關遂於99年11月1日以投監四裁
    字第裁65-GE0000000號裁決書，依道路交通管理處罰條例第
    12條第1項第5款、第2項裁處罰鍰新臺幣（下同）7,200元，
    吊銷汽車牌照，罰鍰及汽車牌照限於99年12月1日前繳納、
    繳送，逾期不繳納則依裁決書處罰主文裁處等語。
二、聲明異議意旨略以：所有系爭車輛業經出售他人，並於96年
    1月29日辦理拒不過戶註銷，請轉罰違規人趙奕雄等語。
三、按汽車牌照借供他車使用或使用他車牌照行駛者，處汽車所
    有人3,600元以上10,800元以下罰鍰，並禁止其行駛；前項
    第5款之牌照吊銷之，道路交通管理處罰條例第12條第1項第
    5款、第2項後段分別定有明文。而前揭條文所稱「所有人」
    之意義為何，道路交通管理處罰條例並無明文定義，惟汽車
    屬於動產，民法上動產物權之讓與非將動產交付不生效力（
    民法第761條第1項前段），並非以「登記」或「過戶」為要
    件，雖然道路交通管理各項異動登記之「車主」部分，於行
    政或訴訟程序上有推定何人是「所有人」之效力，但在解釋
    上道路交通管理處罰條例「所有人」為何人，仍應從民法之
    規定。至於汽車所有人怠於辦理各項異動登記，而影響交通
    管理秩序之情形，同條例第16條第1項第1款已有處罰之明文
    ，並不能將各項異動登記之「車主」視同「汽車所有人」（
    臺灣高等法院臺中分院92年度交抗字第825號裁定意旨參照
    ）。基上，牌照借供他車使用者，處罰之對象為「汽車所有
    人」，亦應係違規時汽車之真正所有權人而言，而非汽車之
    登記名義人。蓋因車籍資料僅係監理機關對於車輛管理之行
    政登記事項，車籍資料上車主名稱登記，雖可據以作為該車
    所有人之判斷依據，然該車籍資料所登記之車主，並非當然
    即為民法上之真正所有權人。又按道路交通管理處罰條例之
    處罰，受舉發違反道路交通管理事件之受處罰人，認為受舉
    發之違規行為應歸責他人者，應於舉發違反道路交通管理事
    件通知單應到案日期前，檢附相關證據及應歸責人相關證明
    文件，向處罰機關告知應歸責人，處罰機關應即另行通知應
    歸責人到案依法處理，逾期未依規定辦理者，仍依本條例各
    該違反條款規定處罰，道路交通管理處罰條例第85條第1項
    定有明文。依前揭條文規定之文義，受處分人於應到案日期
    前，未檢附相關證據及應歸責人相關證明文件，向處罰機關
    告知應歸責人，原處分機關仍可依上揭規定對受處分人裁罰
    ，此乃係賦予處罰機關「仍依本條例各該違反條款規定處罰
    」之權限，並非當然發生失權之效果，且觀諸上開規定修正
    之立法理由，亦未表示逾期未告知即生失權效果。況若舉發
    違反道路交通管理事件通知單送達受處分人時，已逾該通知
    單所定之到案期日，則因未符合道路交通管理處罰條例第85
    條第1項規定，即未生失權之效果，如此一來，將使有無失
    權之效果取決於舉發違反道路交通管理事件通知單送達之遲
    速，如送達在到案期日前者，即生失權效果，送達在到案期
    日後者，即不生失權效果，顯失公平；尤其若舉發違反道路
    交通管理事件通知單送達受處分人時，恰係該通知單所定到
    案期日之同日或前一日，將使受處分人因無法及時告知應歸
    責他人之狀況，而承受失權之不公平結果，故受處分人逾期
    未辦理歸責事宜，若有檢具相關事證向法院聲明異議，法院
    仍應實質審理（臺灣高等法院暨所屬法院97年法律座談會刑
    事類提案第41號研討結果亦同此見解）。
四、經查：
（一）原登記為受處分人所有之OE-0609號自用小客車，於上開
      時間、地點，因牌照借供他車使用之違規，經臺中市警察
      局交通隊員警舉發後，原處分機關以受處分人未於指定之
      應到案期限內，向原處分機關申辦歸責事宜，致無法逕依
      道路交通管理處罰條例第85條之轉歸責於行為人為由，將
      本件違規行為歸責於受處分人而逕行裁罰等情，固有臺中
      市警察局中市警交字第GE0000000號舉發違反道路交通管
      理事件通知單、原處分機關投監四裁字第裁65-GE0000000
      號違反道路交通管理事件裁決書各1份附卷可稽。
（二）然徵之目前坊間從事車輛買賣交易，一般民眾仍習慣採行
      收取車款後隨即交付車輛，並約定由買受人自行辦理過戶
      之交易模式，俟日後發現受讓人未依其約定辦妥過戶登記
      時，又因缺乏詳細之受讓人資料，致使該車衍生之牌照稅
      、燃料費及違章罰鍰等款項仍然歸責於舊車主，對於上述
      情形，公路監理機關長久以來大都以較簡便之登報催告方
      式辦理拒不過戶註銷之方式。且衡諸常情，車輛駕駛人為
      避免造成自己使用車輛之不便利，若果非該車輛確已處分
      而未能完成過戶行政手續，實不可能將自己使用中之車輛
      註銷，徒增使用之困擾。而查，上揭自小客車業經受處分
      人於96年1月29日向原處分機關辦理「拒不過戶註銷」手
      續，有汽車車籍查詢、汽車異動歷史查詢、汽車過戶登記
      書、（汽）機車各項異動登記書各1紙在卷可稽（該車輛
      異動登記書上並貼有記載「中華民國九十六年一月十八日
      星期四」、「臺灣時報」及「催辦過戶：催告王士元買主
      ，請速辦克萊斯勒廠牌OE-0609號自用小客車過戶手續，
      否則逾一星期即由本人辦理註銷車籍。原車主：李昭儀。
      地址：台中市○○路○段122-29巷21-3號」之剪報），是
      受處分人稱上開車輛業經出售他人，並已辦理拒不過戶註
      銷乙節，應非虛妄，足堪採信。而本件發生違規事件時間
      係97年2月22日，既在受處分人於96年1月29日辦理拒不過
      戶而為註銷登記後，則受處分人已非本件違規事件中該自
      小客車之實際所有人，至為明確。依前所述，原處分機關
      依所留存之資料，既已知悉原登記於受處分人所有之前開
      汽車牌照，早已於96年1月29日辦理拒不過戶註銷，受處
      分人已非該車之實際所有人，原處分機關自不得再以受處
      分人為裁罰對象。原處分機關未察，遽以受處分人為前揭
      自小客車之所有人而據以裁罰，自有未洽。綜上所陳，本
      件受處分人之聲明異議為有理由，應由本院將原處分撤銷
      ，改為受處分人不罰之諭知。
據上論斷，應依道路交通管理處罰條例第87條第2項、道路交通
事件處理辦法第19條前段，裁定如主文。
中    華    民    國   100    年    3     月    7     日
                  交通法庭  法  官  許月馨
以上正本證明與原本無異。
如不服本裁定，應於送達後五日內，向本院提出抗告狀。
                            書記官  黃美雲
中    華    民    國   100    年    3     月    7     日